【裁判字號】    94,易,1041
【裁判日期】    950512
【裁判案由】    業務侵占
【裁判全文】
臺灣高雄地方法院刑事判決              94年度易字第1041號
公  訴  人  臺灣高雄地方法院檢察署檢察官
被      告  丙○○
選任辯護人  廖虹羚律師
            梁智豪律師
上列被告因業務侵占案件，經檢察官提起公訴（94年度偵字第
4836號），本院判決如下：
    主  文
丙○○無罪。
    理  由
一、公訴意旨略以：緣「陳振輝祭祀公業」於民國84年間因領取
    土地徵收地徵收補償費而成立，後經全體派下員決議，保留
    該次補償費新台幣（下同）101 萬元，作為修繕祖祠之基金
    ，而被告丙○○是該祭祀公業之首任管理人，負有管理公業
    財產之責，為受各派下員之託，從事業務之人。上開祭祀公
    業之土地於90年間再次被徵收，丙○○遂於90年7 月26日，
    以上開祭祀公業之名義在高雄縣燕巢鄉農會開立帳號046560
    號之帳戶後，竟基於意圖為自己及第三人不法所有之概括犯
    意，以未將上開公業基金存入上開帳戶之方式據為己有，且
    因於同年7 月30日及同年9 月17日存入土地徵收補償費之支
    票而取得合計共891 萬6030元後之補償費後，在未經全體派
    下員決議之情況下，將屬於全體派下員所共有之上開存款，
    擅自於同年7 月31日轉帳200 萬元予乙○○○之帳戶；於同
    年10月4 日轉帳332 萬7500元予戊○○○之帳戶等方式予以
    處分外，丙○○則將上述帳戶內之剩餘之358 萬8530元存款
    及利息6009元陸陸續續提領，至91年7 月2 日僅剩1 元後，
    將上開帳戶棄置不再使用，合計侵占891 萬6030元。後因丙○○從未公佈上開公業之財務狀況，且未依上開祭祀公業管
    理及組織規約每年定期召開派下員大會，派下員丁○○遂依
    據「祭祀公業土地清理要點」第13條之規定，於92年7 月8
    日，向高雄縣燕巢鄉公所申請准予於同年7 月26日召開派下
    員大會，且於該大會中當選為新任管理人，並經上述鄉公所
    准予備查在案。詎丙○○於收受上開鄉公所之備案公函後，
    明知其已不再為上開祭祀公業之管理人，且祭祀公業財產之
    分配應經法定程序決議，竟承繼上述意圖為自己及第三人不
    法所有之犯意，復未經全體派下員決議，即自93年8 月6 日
    起，擅自分派派下員陳水旺等共101 人，及非派下員陳正義
    、陳茂鐘、陳慶義、陳信安、陳鎰銘、陳政斌、陳世錕、陳
    世民、陳世華、陳寶宗、陳善和及陳清南等共12人，每人1
    萬5000元之方式，合計共169 萬5000元予以處分後，並據此
    拒絕辦理移交，因認被告涉有刑法第336 條第2 項之業務侵
    占罪嫌等語。
二、按犯罪事實應依證據認定之，無證據不得認定犯罪事實；次
    按不能證明被告犯罪者，應諭知無罪之判決，刑事訴訟法第
    154條第2項、第301條第1項分別定有明文。又認定不利於被
    告之事實，須依積極證據，苟積極證據不足為不利於被告事
    實之認定時，即應為有利於被告之認定，更不必有何有利之
    證據（最高法院30年度上字第816 號判例參照）。又認定犯
    罪事實所憑之證據，雖不以直接證據為限，間接證據亦包括
    在內；然而無論直接或間接證據，其為訴訟上之證明，須於
    通常一般之人均不致有所懷疑，而得確信其為真實之程度者
    ，始得據為有罪之認定，倘其證明尚未達到此一程度，而有
    合理之懷疑存在，無從使事實審法院得有罪之確信時，即應
    由法院諭知被告無罪之判決（最高法院76年度台上字第4986
    號判例參照）。又按刑法上之侵占罪，須持有人變易其原來
    持有意思而為不法所有之意思，始能成立，如僅將持有物延
    不交還或其他原因致一時未能交還，既欠缺主觀要件，即難
    遽以該罪相繩（最高法院68年度台上字第3146號判例參照）
    。
三、證據能力部分：
(一)、按被告以外之人，於審判外之言詞或書面陳述，除法律有規
    定者外，不得作為證據；又被告以外之人（包括證人、鑑定
    人、告訴人、被害人及共同被告等）於檢察事務官、司法警
    察官或司法警察調查中所為之陳述，與審判中不符時，其先
    前之陳述具有較可信之特別情況，且為證明犯罪事實存否所
    必要者，得為證據，刑事訴訟法第159 條第1 項、第159 條
    之2 分別定有明文。是被告以外之人於司法警察（官）調查
    中所為之陳述，依刑事訴訟法第159 條第1 項規定，係屬傳
    聞證據，原則上無證據能力，惟如該陳述與審判中不符時，
    其先前之陳述具有較可信之特別情況，且為證明犯罪事實存
    否所必要者，依同法第159 條之2 規定（即刑事訴訟法第15
    9 條第1 項所指之「除法律有規定者外」），始例外認為有
    證據能力；如該陳述與審判中相符時，因該陳述並不符合刑
    事訴訟法第159 條之2 有關傳聞例外之規定，故不得作為認
    定本案犯罪事實有無之證據，此時，當以證人於審判中之陳
    述作為證據。另所謂「前後陳述不符」之要件，應就前後階
    段之陳述進行整體判斷，以決定其間是否具有實質性差異，
    惟無須針對全部陳述作比較，陳述之一部分有不符，亦屬之
    。又「證明犯罪事實之存否所必要」，即使用證據之必要性
    ，係指因無法再從同陳述者取得證言，而有利用原陳述之必
    要性，只要認為該陳述是屬於與犯罪事實存否相關之事實，
    並為證明該事實在實質上之必要性即可。而「具有可信之特
    別情況」，係指依陳述時之外部客觀情況而言，足以令人相
    信該陳述是虛偽之危險性不高，必須綜合該陳述是否未受到
    外力影響；陳述人之觀察、記憶、表達是否正確及有無偽證
    之各項因素，而為判斷。經查：證人丁○○於警詢及檢察事
    務官詢問時之陳述與審判中相符，依前開說明，應以其審判
    中所述作為證據，其警詢所述應無證據能力。
(二)、、按刑事訴訟法第159 條之5 規定，被告以外之人於審判外
    之陳述，雖不符前4 條之規定，而經當事人於審判程序同意
    作為證據，法院審酌該言詞陳述或書面陳述作成時之情況，
    認為適當者，亦得為證據。當事人、代理人或辯護人於法院
    調查證據時，知有第159 條第1 項不得為證據之情形，而未
    於言詞辯論終結前聲明異議者，視為有前項之同意。本件證
    人陳文選、陳秋雄於檢察事務官陳述時所為之陳述，均為被
    告以外之人於審判外之陳述，屬傳聞證據，被告及辯護人知
    有不得作為證據之情形，而未於言詞辯論終結前聲明異議。
    本院斟酌上開被告以外之人於警詢及偵查所述，過程並無受
    不當外力之影響，認適合作為本案之證據，依前揭規定，認
    渠等之陳述應有證據能力。
四、公訴人認被告涉有刑法第336條第1項之業務侵占罪，無非係
    以(1)被告坦承於擔任「陳振輝祭祀公業」管理人期間均未召
    開派下員大會，於90年間領得徵收補償金後即匯款200 萬及
    332 萬7500元予乙○○○、戊○○○等人，且分配派下員每
    人1 萬5000元一事未經派下員大會決議通過等事實；(2)丁○○於警詢及偵查中指述：其當選管理人後被告拒絕辦理移交
    ；(3)證人即派下員陳文選及陳秋雄證述：被告均未召開派下
    員大會及渠等曾領取被告發放之1 萬5000元；(4)高雄縣燕巢
    鄉農會函附戶名：「祭祀公業陳振輝」帳戶交易明細顯示帳
    戶內已無存款；(5)提領1 萬5000元之名單中有12人非派下員
    ；(6)臺灣高雄地方法院檢察署92年度調偵字第142 號不起訴
    處分書；(7)高雄縣燕巢鄉公所函檢附聲請調解筆錄、高雄縣
    燕巢鄉公所93年6 月28日燕鄉民字第0930006784號函、楊昌
    禧律師事務所函、「陳振輝祭祀公業」公益基金餘額分派通
    知函、「陳振輝祭祀公業」派下員名冊、「陳振輝祭祀公業
    」管理組織規約等資為論據。然訊據被告固不否認其於83年
    間起即擔任「陳振輝祭祀公業」之管理人，並於燕巢鄉農會
    開設帳戶領取祭祀公業土地之徵收補償金，83年第1 次發放
    之補償金，派下員同意保留101 萬，準備作為修繕祖祠之用
    ，90年間祭祀公業土地二度被徵收，領得補償金後，即按比
    例分配給陳文龍（匯入乙○○○帳戶）、戊○○○、甲○○
    ，嗣於93年間分配給116 名派下員每人1 萬5000元等節，惟
    堅決否認有何業務侵占犯行，辯稱：「陳振輝祭祀公業」之
    土地，早由陳振輝身後五大房約定各自按比例耕作，90年之
    徵收補償金係分配實際耕作徵收土地之派下員陳文龍、戊○○○及向其他派下員購買公業土地之甲○○，伊處分並無不
    法，93年間之所以分配116 位派下員每人1 萬5000元，係因
    有派下員陳文龍提議，且有其他派下員覬覦這些款項，為避
    免日後紛爭，伊於是決定分配各派下員每人1 萬5000元，其
    餘款項均仍定存於燕巢鄉農會，丁○○雖曾要求辦理移交等
    事宜，然因丁○○當選程序不合法，伊始拒絕辦理移交等語
    ，經查：
一、「陳振輝祭祀公業」於36年間成立，陳振輝派下五大房約定
    按比例各自使用收益高雄縣燕巢鄉○○○段163 地號、204
    地號之祭祀公業土地，惟礙於法令限制並未辦理分割登記，
    83年間國道南二高工程徵收祭祀公業土地，依當時法令規定
    必須以祭祀公業名義，始得領取徵收補償金，全體派下員乃
    召開派下員大會，推選被告丙○○擔任管理人，出面領取補
    償金，被告領得徵收補償金即按比例分配予實際耕作祭祀公
    業土地之派下員及自派下員受讓祭祀公業土地實際使用權之
    人，當時領得徵收補償金派下員，並提撥部分補償金除供其
    餘未獲得徵收補償金之派下員每人分配1 萬元外，餘款保留
    100 萬準備作為修繕祖祠之用，因派下員丁○○將應受分配
    之1 萬元捐出，被告即以「陳振輝祭祀公業」管理人名義保
    管修繕祖祠預備金101 萬；90年間祭祀公業土地二度被徵收
    ，被告以管理人身份領得徵收補償金後，按徵收比例分配給
    乙○○○（派下員陳金龍之配偶）200 萬、戊○○○332 萬
    7500元、甲○○70萬元等情，業據證人陳金龍、乙○○○、
    甲○○、丁○○於本院審理時證述綦詳（見本院卷第123 至
    131 頁）。足徵「陳振輝祭祀公業」早再陳振輝派下五大房
    決定各自使用收益起，祭祀工業土地在各派下員主觀上已屬
    單獨所有，係因事後為領取徵收補償金始遴選被告為管理人
    ，而領得之徵收補償金本應分配予實際耕作徵收部分祭祀公
    業土地之派下員，亦係在選任被告出面領取徵收補償金時，
    各派下員即達成之共識，此由丁○○於本院審理時亦證稱：
    祭祀公業土地已分配給派下員實際耕作，83年當時直接將徵
    收補償金分配給實際耕作之人，均無人表示異議等語，可以
    佐證。職故，祭祀公業土地於90年間二度被徵收時，被告將
    徵收補償金分配給陳吳金蓮、陳蔡嫦娥、甲○○等人，乃係
    基於83年間召開之派下員大會所形成之共識應可認定。
二、被告於83年被選任為「陳振輝祭祀公業」之管理人後，即以
    自己名義向高雄縣燕巢鄉農會申設戶名：丙○○，帳號：00
    00000000000000號之帳戶，供領取徵收補償金之用，該次分
    配後餘款101 萬，亦由被告於84年1 月5 日定存於燕巢鄉農
    會，迄今未辦理解約或提領，有高雄縣燕巢鄉農會94年11月
    21日燕鄉農信字第0940000898號函及隨函檢附之存款履歷查
    詢表1 份附卷可稽。被告於90年將領得徵收補償金891 萬60
    30元存入高雄縣燕巢鄉農會戶名：祭祀公業陳振輝管理者丙○○，帳號：0000000000000000號帳戶後，匯款200 萬至乙○○○帳戶、332 萬7500元至戊○○○帳戶，提領70萬交付
    王福元，原應尚有餘款288 萬8530元，現該帳戶內雖僅剩1
    元，然被告於83年間為領取徵收補償金以其自己名義所申設
    之之帳戶，仍有206 萬元定存於高雄縣燕巢鄉農會，有定存
    單影本5 紙附卷可憑。倘加上被告已分配116 名派下員每人
    1 萬5000元總計用款174 萬（分配派下員每人1 萬5000元是
    否有侵占之嫌，詳後述），被告所保管之祭祀公業徵收補償
    金餘款均未減少，被告辯稱未侵占祭祀公業徵收補償金餘款
    ，自堪採信。
三、被告未經「陳振輝祭祀公業」派下員大會之決議，於93年以
    公益基金於款分配通知函周知「陳振輝祭祀公業」各派下員
    每人得分配1 萬5000元，並將各1 萬5000元分配予116 員等
    情，雖為被告所不否認，且有證人陳文選、陳秋雄於檢察事
    務官詢問時及證人丁○○於本院審理時證述明確，並有提領
    1 萬5000元名單、郵政國內匯款執據4 紙可佐，被告未經「
    陳振輝祭祀公業」派下員大會之決議，即自行決定處分徵收
    補償金餘款固屬事實。然領取1 萬5000元之人，除陳正義、
    陳茂鐘、陳慶義、陳信安、陳鎰銘、陳政斌、陳世錕、陳世
    民、陳世華、陳寶宗及陳清南等11人外，均係燕巢鄉公所公
    告期滿無人異議之「陳振輝祭祀公業」派下員名冊所載之派
    下員無誤，有83年10月5 日燕鄉民字第6449號函檢附之派下
    員名冊附卷可考，公訴意旨指陳善和並非派下員似有誤會。
    而陳正義等11人，其中陳正義、陳茂鐘（更名為陳一誠）、
    陳慶義均為派下員陳奢等之子，於92年9 月23日陳奢等死亡
    後繼任為派下員；陳信安即係派下員陳光明（陳光明於89
    年11月30日更名）；陳謚明為派下員陳政直之子，於87年7
    月25日陳政直死亡後繼任為派下員；陳政斌為派下員陳東輝
    之子，於92年1 月9 日陳東輝死亡後繼任為派下員；陳世錕
    、陳世民、陳世華為派下員陳哲男之子，於93年1 月9 日陳
    哲男死亡後繼任為派下員；陳寶宗為派下員陳伯祿之養子，
    於89年11月15日陳伯祿死亡後繼任為派下員；陳清南為派下
    員陳崑峰之子，於90年1 月13日陳崑峰死亡後繼任為派下員
    ，有戶籍謄本7 份附卷可參。足見領取被告發放之每人1 萬
    5000元之116 人，均係「陳振輝祭祀公業」之派下員及派下
    員之繼承人無疑。被告未經「陳振輝祭祀公業」派下員大會
    決議，即將所保管之徵收補償金發放予派下員或派下員之繼
    承人，雖有程序上之瑕疵可指，然徵收補償金係實際耕作被
    徵收祭祀工業土地之人所提供，除作為修繕祖祠之用外亦係
    作為「陳振輝祭祀公業」管理之用，已有公同共有之性質，
    被告將該等徵收補償金部分發放予派下員，尚難認有為第三
    人不法所有之意圖。
四、按祭祀公業管理及組織規約第6 條規定：「陳振輝祭祀公業
    」置管理人1 人，由派下員過半數之同意選任之，有該規約
    在卷可參（見他字卷第35頁），然92年7 月26日「陳振輝祭
    祀公業」派下員大會決議：選出管理委員陳復先、陳德璘、
    陳秋雄、陳喜南、陳進民、陳金鎖、陳勝茂、陳文榮、陳同
    池、陳有德、陳俊永、陳清南、丁○○、陳善和、陳金毅等
    15名，管理委員並擬於同年月30日開會，推選管理員。嗣於
    同年月30日由陳復先、陳德璘、陳秋雄、陳進民、陳金鎖、
    陳勝茂、陳文榮、陳同池、陳有德、陳清南、丁○○、陳善
    和、陳金毅等13名管理委員達過半數委員同意後開會，並以
    丁○○得票超過出席委員半數當選為新任管理人，有會議紀
    錄2 份附卷可稽（見他字卷第56至59頁），丁○○當選管理
    人之方式雖經高雄縣燕巢鄉公所准予備查，然其當選之過程
    ，顯與祭祀公業管理及組織規約不符，是被告質疑管理人當
    選之合法性拒不履行辦理移交祭祀公業財產事宜，似非無據
    。況依前述說明，尚難僅以被告拒不辦理移交事宜，即以侵
    占罪相繩。
五、綜上所述，並無確切之證據足以證明被告有侵占祭祀公業徵
    收補償金，亦無法確認其分配上開徵收補償金有何不法所有
    意圖，本院亦查無其他確切之證據足以證明被告有公訴人所
    指侵占犯行，被告被訴侵占罪嫌尚屬不能證明，依前揭說明
    ，自應為被告無罪之判決。
據上論斷，應依刑事訴訟法第301條，判決如主文。
本案經檢察官己○○到庭執行職務。
中    華    民    國    95    年    5    月    12    日
                  刑事第一庭    審判長法  官  陳明富
                                      法  官  方百正
                                      法  官  陳宛榆
以上正本證明與原本無異。
如不服本判決，應於判決送達後10日內，向本院提出上訴狀。
中    華    民    國    95    年    5    月    16    日
                                      書記官  劉企萍


司法院資訊處製作；財團法人民間司法改革基金會備份。
